【裁判字號】    90,訴,729
【裁判日期】    900515
【裁判案由】    偽造文書
【裁判全文】
台灣台中地方法院刑事判決                            九十年度訴字第七二九號
    公  訴  人  臺灣臺中地方法院檢察署檢察官
    被      告  甲○○
    選任辯護人  謝文田
右列被告因偽造文書案件，經檢察官聲請簡易判決處刑（九十年度偵字第三四三、一
四三三號），本院台中簡易庭認不宜以簡易判決處刑，簽移本院刑事庭改依通常程序
判決如左：
    主  文
甲○○連續行使偽造私文書，足以生損害於他人，處有期徒刑月，如易科罰金，以
佰元折算壹日。緩刑貳年。
    事  實
一、甲○○係設於台中市○○路○段一六０號「行政院國軍退除役官兵輔導委員會台
    中榮民總醫院」（下稱「台中榮民總醫院」）牙醫部技術員，因其親友曾貞子、
    邱文政、方元廷、宋何瓊春、陳必珍五人，均係台中榮民總醫院新陳代謝科或心
    臟內科之慢性病病患，須定期回診領取藥物，其等為免除就診所花費之勞力、時
    間，乃委請甲○○代為掛號、領取藥物。甲○○因工作忙碌，於附表「門診日期
    」欄所示之時間（起訴書誤載為自民國八十八年七月間起至八十九年三月間止）
    ，分別代如附表「病患姓名」欄所示之病患預先掛號後，竟疏於前往附表「科別
    」欄所示之門診間，請求門診醫師開立處方簽，遂基於偽造私文書之概括犯意，
    於錯過門診時間後，利用牙科主治醫師唐正不在場之際，使用唐正為病患診療專
    用之電腦，進入門診資訊系統新陳代謝科或心內科之首頁，按照原處方箋，擅
    自以唐正名義為如附表「病患姓名」欄所示之病患，連續開立新陳代謝科或心
    內科之處方箋七次，並持該偽開之處方箋至掛號處繳費蓋健保卡領藥而行使之。
    且於八十九年三月三日，因台中榮民總醫院自八十九年二月二十二日起，規定須
    將處方箋列印，並加蓋醫師職章方能領藥，甲○○為能代替曾貞子順利領得藥物
    ，除依前揭方式開立處方箋外，乃盜蓋牙科部總醫師林玉珠之「林玉珠Ｒ６５２
    Ｅ」職章於印有處方箋之「臺中榮民總醫院門診醫療檢查單」上，再到掛號處繳
    費蓋健保卡領藥。詎台中榮民總醫院未查，乃依處方箋交付藥物，並向中央健康
    保險局（下稱中央健保局）申報請領健保醫療費用，足以生損害於唐正、林玉珠
    、台中榮民總醫院及中央健保局。嗣於八十九年七月間，中央健保局中區分局審
    查台中榮民總醫院八十九年三月份建保給付時，以牙科醫師不得開立內科藥物為
    由，剔退核減病患曾貞子於八十九年三月三日之健保醫療給付新台幣（下同）二
    千五百六十九元後，台中榮民總醫院始發覺有異，尚未著手調查前，甲○○旋於
    八十九年九月二十二日主動向其直屬長官坦承上情，在有偵查犯罪權限之機關或
    人員發覺其犯罪前，由該院牙科部及政風室派員陪同甲○○至法務部調查局台中
    市調查站自首而接受裁判。
二、案經甲○○向法務部調查局台中市調查站自首，並由台中榮民總醫院函請法務部
    調查局台中市調查站移送臺灣臺中地方法院檢察署檢察官偵查聲請以簡易判決處
    刑，經臺中簡易庭移由本院普通刑事庭。
    理  由
一、右揭事實，業據被告甲○○於法務部調查局台中市調查站調查中及偵審時坦承不
    諱，並有台中榮民總醫院所製作之「台中榮民總醫院牙科部技術員甲○○涉嫌冒
    開處方箋案調查報告」一份、被告書立之自白書、自首狀各一紙、建保申報作業
    協調會會議紀錄一份、台中榮民總醫院政風室所製作被告之訪談紀要一份、病患
    陳必珍、曾貞子之非常態門診病歷二紙、門診醫療檢查單一紙、處方箋七紙、健
    保局中區分局門診醫療費用核定通知總表、非樣本案件核減清單等在卷可稽；又
    上開七紙處方箋非唐正所開立，及門診醫療檢查單上林玉珠職章之印文非林玉珠
    所蓋用等情，亦據唐正、林玉珠分別於處方箋及門診醫療檢查單上書寫確認非其
    等所為無訛，事證明確，被告犯行洵堪認定。
二、核被告所為，係犯刑法第二百十六條、第二百十條之行使偽造私文書罪。被告盜
    蓋林玉珠職章之行為乃偽造私文書之部分行為；又被告偽造私文書後復持以行使
    ，偽造之低度行為已為行使之高度行為所吸收，均不另論罪。其先後七次行使偽
    造私文書之行為，時間緊接，犯罪構成要件相同，顯係基於概括之犯意，反覆為
    之，為連續犯，應論以一罪，並加重其刑。再被告於犯罪後、犯罪未發覺前，即
    向有偵查犯罪權限之機關或人員自首而接受裁判，應依刑法第六十二條前段之自
    首規定減輕其刑，並依法先加重其刑後減輕之。爰審酌被告之素行良好、犯罪之
    動機、目的係為使其親友免除就診所花費之勞力、時間，雖其使用之手段違法而
    不足採，然其犯罪後態度良好，且均有依照規定繳納相關自付費用，無欠費情形
    ，並表示願意賠償醫院所申請之健保費用遭剔退部分，已知所悔悟等一切情狀後
    ，量處如主文所示之刑，以資儆懲。又刑法第四十一條業於九十年一月十日修正
    公布，而於同年一月十二日生效，依修正後之同法第四十一條第一項前段之規定
    ，本件被告所犯最重本刑為五年以下有期徒刑，而受有期徒刑六月以下之宣告，
    自屬得易科罰金之情形，與修正前之刑法第四十一條相比較，修正後之新法較有
    利於被告，自應依刑法第二條第一項前段，適用裁判時之法律，是以被告所處如
    主文之刑，並諭知易科罰金之折算標準。末查被告前未曾受有期徒刑以上刑之宣
    告，有臺灣臺中地方法院檢察署刑案資料查註紀錄表附卷可憑，被告坦承犯行，
    深具悔意，其經此教訓，當知警惕而無再犯之虞，本院綜核各情，所宣告之刑，
    認以暫不執行為適當，併予宣告緩刑二年，以啟自新。被告偽造唐正名義開立之
    處方箋七紙及蓋有林玉珠之「林玉珠Ｒ６５２Ｅ」職章於印有處方箋之「臺中榮
    民總醫院門診醫療檢查單」一紙，既已提出行使，即非被告所有，爰不另為沒收
    之諭知。
三、公訴意旨另以：被告甲○○意圖為他人不法之所有，以上開方式偽開處方箋並持
    以行使，使台中榮民總醫院陷於錯誤，依處方箋交付藥物，因認被告甲○○涉有
    刑法第三百三十九條第一項之詐欺取財罪嫌。然按刑法第三百三十九條第一項之
    詐欺取財罪之成立，係以行為人有不法所有之意圖及施用詐術使人陷於錯誤而交
    付財物為構成要件；查被告雖有以上開方式以唐正名義偽開處方箋，並持以領取
    藥物，而施用詐術，且使台中榮民總醫院陷於錯誤而交付藥物，惟被告乃受託取
    藥，並有依照程序付費掛號、領藥，領得之藥物並非不法所有，且其意圖乃在使
    其親友免除就診所花費之勞力、時間，亦非基於為他人不法所有之意圖，核與上
    開詐欺取財罪之構成要件不符，公訴人認被告此部分涉有詐欺取財罪即有未合，
    此外復查無其他證據證明被告確有公訴人所指此部分之犯行，惟公訴意旨認此部
    分與前揭論罪科刑之行使偽造私文書罪間有方法結果之牽連犯關係，屬裁判上之
    一罪，爰不另為無罪之諭知。
據上論斷，應依刑事訴訟法第四百五十二條、第二百九十九條第一項前段、刑法第二
百十六條、第二百十條、第六十二條前段、第四十一條第一項前段、第七十四條第一
款，罰金罰鍰提高標準條例第二條，判決如主文。
中      華      民      國    九十      年      五      月     十五     日
                                臺灣臺中地方法院刑事第六庭
                                    法  官  許  月  馨
右正本證明與原本無異。
如不服本判決，應於判決送達後十日內向本院提出上訴狀，上訴於臺灣高等法院臺中
分院( 須附繕本 )。
                                    書記官
中      華      民      國    九十      年      五      月     十五     日
┌───────────────────────────────────┐
│附表                                                                  │
├──┬─────────┬──────┬─────┬─────────┤
│編號│  門  診  日  期  │  病患姓名  │  科  別  │  備    註        │
├──┼─────────┼──────┼─────┼─────────┤
│ 一 │八十九年一月十四日│  方元廷    │新陳代謝科│                  │
├──┼─────────┼──────┼─────┼─────────┤
│ 二 │八十九年一月十四日│  宋何瓊春  │新陳代謝科│                  │
├──┼─────────┼──────┼─────┼─────────┤
│ 三 │八十九年一月廿一日│  邱文政    │心內科  │                  │
├──┼─────────┼──────┼─────┼─────────┤
│ 四 │八十九年二月三日  │  邱文政    │心內科  │                  │
├──┼─────────┼──────┼─────┼─────────┤
│ 五 │八十九年二月十六日│  宋何瓊春  │新陳代謝科│                  │
├──┼─────────┼──────┼─────┼─────────┤
│ 六 │八十九年三月三日  │  陳必珍    │新陳代謝科│                  │
├──┼─────────┼──────┼─────┼─────────┤
│ 七 │八十九年三月三日  │  曾貞子    │新陳代謝科│被告在「臺中榮民總│
│    │                  │            │          │醫院門診醫療檢查單│
│    │                  │            │          │」上盜蓋牙科部總醫│
│    │                  │            │          │師林玉珠之刻有「林│
│    │                  │            │          │玉珠Ｒ６５２Ｅ」字│
│    │                  │            │          │樣之職章印文一枚。│
└──┴─────────┴──────┴─────┴─────────┘


司法院資訊處製作；財團法人民間司法改革基金會備份。
